【裁判字號】    97,建上,36
【裁判日期】    980421
【裁判案由】    給付增加之工程款
【裁判全文】
臺灣高等法院民事判決                  97年度建上字第36號
上  訴  人  豪志工程有限公司
法定代理人  甲○○
訴訟代理人  朱子慶律師
複  代理人  郭瑋萍律師
被  上訴人  台北縣三重市公所
法定代理人  乙○○
訴訟代理人  林振煌律師
上列當事人間給付增加之工程款事件，上訴人對於中華民國97年
2月14日臺灣板橋地方法院94年度建(一)字第76號第一審判決提起
上訴，並為訴之追加，本院於98年4月7日言詞辯論終結，判決如
下：
    主  文
上訴及追加之訴均駁回。
第二審及追加之訴訴訟費用由上訴人負擔。
    事實及理由
一、按第二審訴之變更或追加，非經他造同意，不得為之。但民
    事訴訟法第255條第1項第2款至第6款情形，不在此限；同法
    第446條第1項定有明文。本件上訴人於原審依民法第227條
    之2第1項情事變更之規定，請求被上訴人應依物價指數調整
    工程款。嗣於本院就同一聲明其中3,841,113元，追加訴訟
    標的依民法第179條規定請求，雖為被上訴人所不同意（見
    本院卷(二)第41頁）。惟上訴人追加之訴與原訴之主要爭點有
    其共同，各請求利益之主張在社會生活上可認為同一，而就
    原請求之訴訟及證據資料，於審理繼續進行在相當程度範圍
    內具有同一性，得期待後請求之審理予以利用，俾先後兩請
    求同一程序得加以解決，避免重複審理，進而為統一解決紛
    爭者，符合民事訴訟法第255條第1項第2款之情事，依民事
    訴訟法第446條第1項但書規定，應予准許，合先敘明。
二、上訴人主張：兩造於民國89年10月間簽訂「三重『運一』綜
    合運動場及地下停車場新建工程－水電消防空調工程」（以
    下簡稱系爭工程）契約，合約金額為新台幣（下同）8,850
    萬元，嗣追加工程為9,623萬9,953元，開工日期為90年1月5
    日，預定完工日期為93年7月12日，實際完工日為93年7月12
    日，已經被上訴人於93年11月11日驗收合格完畢。然上訴人
    於系爭工程施工期間，適逢營建物價劇烈變動急速上漲，且
    為完成工程，有施作超出合約外之工程，致營建成本增加為
    1億1,406萬7,136元，經結算虧損達1,782萬7,183元。而物
    價劇烈變動，乃無可歸責於上訴人之事由，且依一般常情，
    亦非上訴人於締約時所得預見，無法採取預防措施，上訴人
    自會因此增加施工材料及人事成本之支出，若仍依其原定之
    工程款給付予上訴人，則有顯失公平之情事，故上訴人自得
    依民法第227條之2第1項規定，請求被上訴人依行政院93年5
    月3日院授工字企字第00000000000號函令「中央機關已訂約
    工程因應國內營建物價變動之物價調整處理原則」 (以下簡
    稱物價調整處理原則)增加給付732萬53元，及自起訴狀繕本
    送達翌日起清償日止，按週年利率百分之五計算之利息。並
    陳明願供擔保請准宣告假執行。原審判決上訴人敗訴，上訴
    人聲明不服提起上訴，並以同一聲明其中384萬1,113元追加
    訴訟標的依民法第179條規定請求被上訴人返還不當得利。
    上訴聲明：(一)原判決廢棄。(二)被上訴人應給付上訴人732萬
    53 元，及自起訴狀繕本送達翌日起至清償日止，按週年利
    率百分之五計算之利息。(三)願供擔保請准宣告假執行。
三、被上訴人則以：行政院公共工程委員會95年3月8日工程企字
    第09500082220號函，僅有拘束中央機關之效力，被上訴人
    係地方政府機關並不受上開處理原則之拘束。況本件兩造於
    訂立系爭工程契約時，對於應如何調整給付已有約定者，無
    情事變更原則之適用。又上訴人提出工程項目、計算明細表
    、發票，所列數量與工程結算書記載有所出入，難認上訴人
    提出之數據為實在，且發票至多僅能證明有該等交易，至於
    該等材料是否均用於系爭工程，仍無法證明。再者，上訴人
    於起訴、準備(一)(二)狀中歷次計算增加給付之金額，均有出入
    ，上訴人對其主張之舉證顯然有缺失，難認其主張為真等語
    ，資為抗辯。聲明：上訴駁回，並陳明如受不利判決願供擔
    保請准免假執行宣告。
四、兩造不爭執之事項(見本院卷第19頁至第20頁)：
  (一)兩造於89年12月1日簽訂系爭工程契約，合約金額為8,850萬
    元，開工日期為90年1月5日，預定完工日期為93年7月13日
    ，上訴人實際完工日為93年7月12日，經被上訴人於93年9月
    24日開始驗收，並93年11月11日驗收合格完畢。
  (二)兩造於89年12月1日所簽訂系爭工程契約第5條第1項第4款約
    定「本契約無物價波動調整工程款之規定」。
  (三)兩造於89年12月1日所簽訂之工程契約，工程項目有停車場
    水電消防通風設備工程、體育館水電消防空調設備工程、營
    造綜合保險、營造工程第三人責任意外險及營造工程雇主責
    任意外險、包商工地管理費利潤及工程雜項費用、勞工安全
    衛生管理費、環保清潔費、工程品管費、稅捐共九項，金額
    分別為1,382萬5,566元、6,317萬2,073元、15萬3,995元、3
    6萬1,523元、554萬595元、30萬7,991元、15萬3,995元、76
    萬9,976元、421萬4,286元，合計為8,850萬元（詳附件九）
    。
  (四)行政院公共工程委員會95年3月8日工程企字第09500082220
    號函說明欄第2項第1款記載，行政院93年5月3日院授工企字
    00000000001號函附之旨揭處理原則（即中央機關已訂約工
    程因應國內營建物價變動之物價調整處理原則），如工程主
    辦機關為地方政府者，考量地方政府財政之自主性，尚難強
    制地方政府依該處理原則辦理，惟地方政府仍得準用該處理
    原則辦理物價調整。
  (五)台北市政府93年9月7日府工三字第09305564700號函說明第
    三項欄記載，鋼板、高拉力螺栓、型鋼等三項材料，準用本
    處理原則（即因應國內鋼筋價格變動之物價調整處理原則）
    ，另未達查核金額之在建工程不適用本處理原則。
五、上訴人主張其承攬系爭工程後，適逢營建物價劇烈變動急速
    上漲，且為完成工程，確有施作合約約定外之工程，致營建
    成本增加為1億1,406萬7,136元，經結算虧損達1,782萬7,18
    3元，被上訴人如依原定給付工程款，顯有失公平，且有不
    當得利之情形云云。惟為被上訴人否認，查：
  (一)民法第227條之2第1項部分：
  1.按民法第227條之2第1項所稱之情事變更，係指契約成立後
    ，其成立當時之環境或基礎有所遽變，非當時所得預料，依
    一般觀念，認為如依其原有效果顯然有失公平者而言。又按
    情事變更為增加給付之判決，非全以物價變動為根據，並應
    依客觀之公平標準，審酌一方因情事變更所受之損失，他方
    因情事變更所得之利益，及其他實際情形，以定其增加給付
    之適當數額（最高法院66年台上字第2975號判例意旨參照）
    。
  2.又行政院頒物價調整處理原則（見原審卷(一)第20頁至第23頁
    ），僅有拘束行政院及其所屬各級機關之效力，故行政院於
    93年5月3日以院授工企字第00000000001號函通知各縣市政
    府僅得準用該處理原則，有行政院公共工程委員會97年10月
    14日工程企字第09700408770號函在卷可稽（見本院卷(二)第6
    3頁至第68頁）。且依行政院公共工程委員會95年3月8日工
    程企字第09500082220號函說明欄第2項第1款亦認：「行政
    院93年5月3日院授工企字00000000001號函附之旨揭處理原
    則（即中央機關已訂約工程因應國內營建物價變動之物價調
    整處理原則），如工程主辦機關為地方政府者，考量地方政
    府財政之自主性，尚難強制地方政府依該處理原則辦理，惟
    地方政府仍得準用該處理原則辦理物價調整。」（見原審卷
    (一)第105頁）即上訴人於94年6月9日就本件糾紛向台北縣政
    府採購申訴審議委員會申請解調，經該會於94年8月15日作
    成94年調13019號建議書，認民法、工程實務趨勢及行政院
    頒布之中央機關已訂約工程因應國內營建物價變動之物價調
    整原則為依據，建議被上訴人應增加給付439萬元予上訴人
    ，而被上訴人並不接受上開調解建議，台北縣政府亦未強制
    被上訴人須依行政院頒布之上開物價調整原則增加給付工程
    款，亦是認台北縣政府及其所屬各機關並無行政院頒布之物
    價調整原則之適用。另台北市政府93年9月7日府工三字第
    09305564700號函說明第三項欄記載「鋼板、高拉力螺栓、
    型鋼等三項材料，準用本處理原則（即因應國內鋼筋價格變
    動之物價調整處理原則），另未達查核金額之在建工程不適
    用本處理原則。」（見原審卷(一)第54頁）故台北市政府就營
    建工程造價之調整亦未完全採行行政院頒物價調整處理原則
    。因此，上開物價調整處理原則並無當然拘束被上訴人之效
    力，合先敘明。
  3.上訴人主張：依行政院主計處公布之台灣地區營造工程物價
    指數（總指數）銜接表，90年1月為基期，總指數為100，至
    93年6月物價總指數已上漲逾百分之120.71，被上訴人應給
    付上訴人因營建物價調升所增加之工程款732萬53元云云，
    固據提出營造工程物價指數 (總指數)銜接表、物價指數調
    整表為證（見原審卷(一)第29頁、第30頁）。惟本件兩造簽訂
    之工程契約第5條第1項第4款約定「本契約無物價波動調整
    工程款之規定」，已如前述，是兩造於簽訂工程契約時既已
    預料系爭契約簽訂後將來可能有物價波動之情事，即上訴人
    於履行施作系爭工程時物價縱有變動，但關於工程款計價亦
    不依物價波動而調整。本件工程契約簽訂後，上訴人既不能
    證明究有何種環境或基礎有所遽變之情事，非簽訂契約當時
    所得預料之情事發生，揆諸前揭說明，斷難徒憑上訴人主張
    兩造簽約後之物價指數達百分之107.23至120.71之情形，遽
    謂有民法第227條之2第1項情事變更之情形發生而有增加給
    付之適用。
  4.另依上訴人主張因物價調整所受價差總額之損失為600萬2,2
    37.23元，詳如上訴人提出上證15更正後之差額計算表在卷
    可證（以下簡稱上證15，見本院卷(二)第28頁至第37頁、第47
    頁至第55頁）。惟自上證15表格之形式上觀察，即可發現該
    表格「差價」之記載有明顯之謬誤。蓋依上訴人所提出之表
    格所示，「差價」欄部分之價格應係「施作時進貨單價」減
    「合約單價」，然上證15之表格上所記載之「差價」竟有與
    「施作時進貨單價」完全相同者，例如：項次 (壹)13b第
    2欄、c第4欄、14a第2欄以下等……，亦即指該欄之合約約
    定之單價為0元，顯與事實不符。上訴人雖抗辯稱該部分係
    「高於合約約定之數量」之部分，故而該欄位之施作時進貨
    單價為0元云云。惟依系爭工程合約第3條記載：「本契約價
    金之給付，依下列方式辦理。一本契約總價預計新台幣捌仟
    捌佰伍拾萬元正。二依實際施作或供應數量結算，以本契約
    中所列履約標的項目及單價，依完成履約實際供應數量給付
    。……」（見原審卷(一)第13頁）。而兩造就系爭工程已結算
    驗收完畢，被上訴人給付上訴人工程款，除合約原預定8,85
    0萬元外，另增加工程款1,349萬160.68元、213萬2,466.81
    元合計1,562萬2,927.52元；減少工程款729萬5,773.11元、
    58萬7,201.13元合計788萬2,974.24元，故上訴人實際領得9
    ,623 萬9,953元工程款，有上訴人提出工程結算驗收證明書
    及工程合約項目在卷可憑（見原審卷(一)第18頁、卷(二)第5頁
    至第116頁）。是兩造就系爭工程既已就上訴人施作之工程
    數量經被上訴人驗收計價完畢，且就上訴人實際施作數量超
    過原計價單位部分，亦經結算增加工程款計付。上訴人嗣後
    主張其就系爭工程有施作高於合約約定之數量未經計價，並
    依民法第227條之2第1項規定請求被上訴人增加給付，顯不
    足採。
  5.又依上訴人所提出上證15更正後之差額計算表所示，倘上訴
    人就其實際施作之工程數量，因斯時物價指數飆漲，進貨之
    單價確有高於單於合約單價者，經扣除前揭上訴人不能證明
    有施作「高於合約約定數量」部分，則上訴人主張因物價變
    更而增加之給付，依原審判決附件三計算之140萬7,426.46
    元，經減除上訴人原誤載45萬4,045元，加上19萬9,504元、
    1,039.36元（見本院卷(二)第25頁、第26頁），亦僅約為107
    萬3,960.82元。上訴人主張其增加給付為216萬4,424元，即
    如原審判決附件二所示。惟該金額係以上訴人有多施作合約
    外之工程，並以合約金額計算上訴人多支出之工程款為計算
    基準，詳原審判決理由五(四)之記載，上訴人據以主張其為因
    系爭工程物價飆漲而多支出之工程款云云，要有誤會。因此
    ，上訴人因物價波動而增加之工程支出107萬3,960.82元，
    僅占上訴人實領總工程款9,623萬9,953元百分之1.1而已，
    縱斯時物價波動增減率有超過物價調整原則規定百分之2.5
    之情形，然上訴人因物價波動致增加之支出亦未超過全部工
    程造價百分之2.5，上訴人據以請求增加給付，尚顯無據。
    且兩造於89年12月1日所簽訂之工程合約，「包商工地管理
    費利潤及工程雜項費用」項目之金額為554萬595元，已如前
    述，嗣變更追加為602萬6,602.42元，亦有上訴人提出工程
    合約項目在卷可參（見原審卷(二)第5頁），則上訴人因物價
    變動致增加支出107萬3, 960.82元，尚難認已使其包商工地
    管理費利潤虧空殆盡。本院審酌上訴人所受損失及上訴人所
    受利益，及上訴人增加支出所占全部工程造價比例，認被上
    訴人就系爭工程不增加給付工程款，對於上訴人亦無顯失公
    平之情事。則上訴人依據民法第227條之2第1項規定請求增
    加給付工程款，亦無理由。
  6.至上訴人主張因營建系爭工程計支出1億1,406萬7,136元，
    而虧損1,782萬7,183元，固據提出工資財料設備明細表、PV
    C電線差價明細表、鍍鋅鋼管差價明細表、噪音防制差價明
    細表、上訴人保溫管差價明細表、PVC電線、保溫管、渡鋅
    鋼管之價格明細表、合約工程項目與施作項目規格對照表、
    施作時進貨發票、工程項目及計算明細表、90至93年度支出
    材料、工資計算表暨支出憑證新光產物保險營造綜合保險單
    、90年度至93年度營利事業所得稅結算申報書、支票暨發票
    、附表一為證（見原審卷(一)第73頁至第94頁、第112頁至第1
    81頁、第198頁至第207頁、第224頁至第247頁、原審卷(二)第
    117頁至第189頁、202頁至第211頁、本院卷(一)第56頁至第32
    9頁），另據本院函查優耐實業有限公司函、銘宣實業股份
    有限公司97年11月13日銘文字第097111301號函及附件、錦
    億實業股份有限公司函、聖旺鋼鐵股份有限公司函、優耐實
    業有限公司函為證（見本院卷(二)第160頁、第65頁至第166頁
    、第206頁至第260頁、第278頁、卷(三)第30頁）。惟依上訴
    人所提出上證15之記載，因物價波動增加之支出僅為600萬
    2,237.23元，經本院計算其因物價波動超出合約金額僅為10
    7萬3,960.82元，已如前述，則其餘部分，依上訴人設備明
    細表（見本院卷(一)第56頁）記載係90年至93工資、工程保險
    費、工程師、工地主任等薪資、90-93年管理費、淹水-木地
    板等費用等支出，核該部分支出究有如何符合民法第227條
    之2第1項規定，即契約成立當時之環境或基礎有所遽變，非
    兩造當時所得預料，致上訴人有增加給付致虧損，如依原給
    付顯有失公平之情形，上訴人就此未能舉證以明其實，徒以
    其施作系爭工程虧損達1,782萬7,183元，遽以主張有情事變
    更原則之適用，顯無足取。
  (二)不當得利部分：
    上訴人主張其就系爭工程有施作「高於合約約定數量」部分
    ，認被上訴人受有利益，致上訴人受有損害，上訴人得請求
    不當得利384萬1,113元云云。惟兩造就系爭工程已結算驗收
    完畢，被上訴人給付上訴人工程款，除合約原預定8,850萬
    元外，另增加工程款1,349萬160.68元、213萬2,466.81元合
    計1,562萬2,927.52元；減少工程款729萬5,773.11元、58萬
    7,201.13元合計788萬2,974.24元，故上訴人實際領得9,623
    萬9,953元工程款，已如前述。因此，兩造就系爭工程既已
    就上訴人施作之工程數量經被上訴人驗收計價完畢，且就上
    訴人實際施作數量超過原計價單位部分，亦經結算增加工程
    款計付。而上訴人就系爭工程究有施作何項高於合約約定之
    數量，已無法再說明，並據上訴人陳明在卷（見本院卷(三)第
    54頁反面）。上訴人嗣後主張其就系爭工程有施作高於合約
    約定之數量未經計價，並依民法第179規定請求被上訴人給
    付不當得利，顯不足採。
六、綜上所述，本件上訴人主張其承攬系爭工程後，因物價波動
    劇變，而有情事變更之情形，被上訴人如依原定給付工程款
    ，顯失公平云云，為不足採。從而，上訴人本於民法第227
    條之2第1項規定，請求被上訴人給付732萬53元，及自起訴
    狀繕本送達翌日起至清償日止，按週年利率百分之五計算之
    利息，為無理由，不應准許。其假執行之聲請，亦失所依附
    ，應併駁回。原審為上訴人敗訴之判決，及駁回其假執行之
    聲請，並無不合。上訴意旨指摘原判決不當，求予廢棄改判
    ，為無理由，應予駁回。另上訴人並以同一聲明其中384萬
    1,113元追加訴訟標的依民法第179條規定請求被上訴人返還
    不當得利，亦無理由，應併駁回。
七、本件事證已明，兩造其餘攻擊防禦方法及未經援用之證據資
    料，經本院審酌後，核與本件之結論，不生影響，爰不一一
    贅述，附此敘明。
八、據上論結，本件上訴及追加之訴均為無理由，依民事訴訟法
    第449條第1項、第78條，判決如主文。
中    華    民    國    98    年    4     月    21    日
                    民事第十一庭
                        審判長法  官 鄭雅萍
                              法  官 詹文馨
                              法  官 蘇芹英
正本係照原本作成。
如不服本判決，應於收受送達後20日內向本院提出上訴書狀，其
未表明上訴理由者，應於提出上訴後20日內向本院補提理由書狀
（均須按他造當事人之人數附繕本）上訴時應提出委任律師或具
有律師資格之人之委任狀；委任有律師資格者，另應附具律師資
格證書及釋明委任人與受任人有民事訴訟法第466條之1第1項但
書或第2項（詳附註）所定關係之釋明文書影本。
中    華    民    國    98    年    4     月    21    日
                              書記官 林初枝
附註：
民事訴訟法第466條之1（第1項、第2項）：
對於第二審判決上訴，上訴人應委任律師為訴訟代理人。但上訴
人或其他法定代理人具有律師資格者，不在此限。
上訴人之配偶、三親等內之血親、二親等內之姻親，或上訴人為
法人、中央或地方機關時，其所屬專任人員具有律師資格並經法
院認為適當者，亦得為第三審訴訟代理人。


司法院資訊處製作；財團法人民間司法改革基金會備份。
